臺灣高等法院民事判決
111年度再字第55號
再 審原 告  張介民    

            張介奎  

兼  共  同
訴訟代理人  張惠芬  
再 審原 告  張青蓉  
再 審被 告  張詹秀分
上列當事人間請求返還不當得利事件，再審原告對於中華民國11
0年12月29日本院110年度上字第682號確定判決提起再審之訴，
本院判決如下：
    主      文
再審之訴駁回。
再審訴訟費用由再審原告負擔。
    事實及理由
壹、程序方面
一、按第二審法院實體上判決後，當事人提起第三審上訴，因不
    合法而駁回確定，當事人以實體上主張之事由，請求再審時
    ，應認係專對第二審判決所提起，依民事訴訟法第499條第1
    項規定，專屬原第二審法院管轄（最高法院76年度台再字第
    114號裁定意旨參照) 。查再審原告對本院民國110年12月29
    日110年度上字第682號判決（下稱原確定判決）不服提起上
    訴，經最高法院於111年7月28日以111年度台上字第1161號
    以上訴不合法裁定駁回，有上開裁判書在卷可稽（本院卷第
    37至63頁、第93至95頁），故再審原告對於原確定判決提起
    再審之訴，自應專屬本院管轄。
二、次按再審之訴，應於30日之不變期間內提起。前項期間，自
    判決確定時起算，判決於送達前確定者，自送達時起算，民
    事訴訟法第500條第1項、第2項前段定有明文。又對於第二
    審判決提起上訴，第三審法院非以其上訴逾期，而以另有其
    他不合法情形，裁定駁回其上訴者，對原判決提起再審之訴
    時，其再審不變期間應自裁定確定翌日起算（最高法院78年
    台抗字第149號判例參照）。查上開最高法院裁定於111年7
    月28日確定，同年8月8日送達再審原告（本院卷第97頁），
    再審原告係於同年9月23日提起本件再審之訴（本院卷第3頁
    ），則再審原告張惠芬、張青蓉（下各稱其名，合稱張惠芬
    等2人）已逾再審不變期間，所提再審之訴為不合法；再審
    原告張介民、張介奎（下各稱其名，合稱張介民等2人）須
    加計在途期間44日，則尚未逾不變期間，合先敘明。
貳、實體方面　　
一、再審原告張介民等2人主張：再審被告為再審原告4人之繼母
    ，兩造之被繼承人張金牌（即再審原告之父、再審被告之夫
    ）於72年間在其所有臺北市○○區○○段0○段000○000地號土地
    （下稱系爭土地）上興建門牌號碼同市區○○○路0段00巷00號
    、23號地下1樓至地上6樓建物，於同年10月3日辦理建物所
    有權第1次登記，23號地下1樓、1樓、5樓、6樓建物（下稱
    自有建物）登記為張金牌所有，23號2樓、3樓、4樓建物依
    序登記予張介奎、張惠芬、張介民所有，21號地下1樓、1樓
    、6樓建物（下稱系爭建物）登記予再審被告所有，21號2樓
    、3樓、4樓、5樓建物依序登記予張青蓉、訴外人張介群、
    張惠芳、張惠萍（下稱張介群等3人）所有，張金牌於83年5
    月13日死亡，兩造及張介群等3人繼承登記公同共有張金牌
    所遺系爭土地及自有建物所有權，潛在應有部分各為8分之1
    ，再審被告所有系爭建物占用系爭土地之比例超過其應繼分
    部分，受有相當於租金之不當得利，致伊等各受有新臺幣（
    下同）39萬4,016元之損害。詎原確定判決竟誤認張金牌興
    建上開建物時，即意使21號、23號各層樓建物均無償使用系
    爭土地，兩造及張介群等3人既均繼承上開建物無償使用系
    爭土地之法律關係，再審被告所有系爭建物占有系爭土地，
    即有法律上之正當權源，不構成不當得利，違反民事訴訟法
    第222條第3項規定未依經驗法則（房屋坐落土地之權源多端
    ，未必即為無償使用）而為判斷，事實認定錯誤，有民事訴
    訟法第496條第1項第1款之再審事由；又未斟酌再證1、再證
    2、再證3之83年7月14日存證信函所載系爭建物係有償使用
    系爭土地之內容，有民事訴訟法第496條第1項第13款之再審
    事由。爰提起本件再審之訴，並聲明：㈠原確定判決廢棄；㈡
    再審被告應給付再審原告張介民、張介奎各39萬4,016元，
    及自前訴訟程序起訴狀繕本送達翌日起至清償日止，按年息
    5%計算之利息。
二、再審被告未提出任何聲明或陳述。
三、法院之判斷：
　㈠按民事訴訟法第496條第1項第1款所謂適用法規顯有錯誤，係
    指確定判決所適用之法規，顯然不合於法律規定，或與憲法
    法庭裁判意旨、司法院大法官解釋顯然違反，或消極的不適
    用法規，顯然影響判決者而言，不包括漏未斟酌證據、認定
    事實錯誤、理由不備或矛盾之情形在內（最高法院111年度
    台再字第18號判決要旨參照）。茲查，原確定判決事實及理
    由欄貳、、㈠㈡㈢已詳為論述如何依據調查證據之結果，據以
    認定張金牌興建上開建物時，即意使21號、23號各層樓建物
    均無償使用系爭土地，兩造均繼承上開建物無償使用系爭土
    地之法律關係，再審被告所有系爭建物占有系爭土地，有法
    律上之正當權源，不構成不當得利之論斷（本院卷第47至53
    頁），張介民等2人主張原確定判決違背經驗法則而認定事
    實錯誤云云，並非所謂適用法規顯有錯誤，此部分再審之主
    張，顯無理由。
　㈡次按民事訴訟法第496條第1項第13款規定當事人發現未經斟
    酌之證物或得使用該證物者，以如經斟酌可受較有利益之裁
    判者為限，始得據以提起再審之訴。查張介民等2人主張於1
    11年8月30日始發現再證1、再證2、再證3之83年7月14日存
    證信函云云（本院卷第65至81頁），惟存證信函所載內容，
    實係訴外人張惠芳通知張介奎、張惠芬、張介民關於各自名
    下所受配之23號2樓、3樓、4樓建物，前由張金牌為其等管
    理並出租予第三人收取租金，張金牌過世後，應由其等自行
    管理並繳納房屋之水電雜費等情，並無張介民等2人主張各
    該建物因有償使用系爭土地，須負擔繳納使用系爭土地租金
    之意，張介民等2人執此主張再審事由，亦顯無理由。
四、綜上所述，再審原告張惠芬、張青蓉之再審之訴為不合法。
    再審原告張介民、張介奎主張原確定判決有民事訴訟法第49
    6條第1項第1款、第13款之再審事由，顯無理由，爰不經言
    詞辯論，均以判決駁回。
五、據上論結，張惠芬等2人再審之訴為不合法；張介民等2人再
    審之訴顯無理由。依民事訴訟法第502條、第78條，判決如
    主文。
中　　華　　民　　國　　111 　年　  11 　 月　  30  　日
                  民事第四庭
　　　　　　　　　    審判長法　官  傅中樂
　　　　　　　　　          法　官  汪曉君
                            法　官  廖慧如

正本係照原本作成。
如不服本判決，應於收受送達後20日內向本院提出上訴書狀，其
未表明上訴理由者，應於提出上訴後20日內向本院補提理由書狀
（均須按他造當事人之人數附繕本）上訴時應提出委任律師或具
有律師資格之人之委任狀；委任有律師資格者，另應附具律師資
格證書及釋明委任人與受任人有民事訴訟法第466 條之1第1項但
書或第2項所定關係之釋明文書影本。如委任律師提起上訴者，
應一併繳納上訴審裁判費。
中　　華　　民　　國　　111 　年　　12　　月　　5 　　日

 　　　　　　　　　　　　　書記官  呂  筑